臺灣高等法院刑事判決
110年度上訴字第1617號
上  訴  人  
即  被  告  潘宥彤



上列上訴人因違反毒品危害防制條例案件，不服臺灣桃園地方法
院109年度審訴字第2125號，中華民國110年2月26日第一審判決
（起訴案號：臺灣桃園地方檢察署109年度毒偵字第5822號），
提起上訴，本院判決如下：
    主  文
上訴駁回。
    理  由
一、按刑事訴訟法第350條、第361條、第362條、第367條規定，
    不服地方法院之第一審判決而上訴者，須提出上訴書狀，並
    應敘述具體理由，為上訴必備之程式；其所提出之書狀未敘
    述上訴理由，或僅曾以言詞陳述上訴理由者，均應於上訴期
    間屆滿後20日內補提理由書於第一審法院。第一審法院經形
    式審查，認逾期未補提上訴理由者，應定期間先命補正；逾
    期未補正者，為上訴不合法律上之程式，應以裁定駁回。倘
    已提出上訴理由，但所提非屬具體理由者，則由第二審法院
    以上訴不合法律上之程式，判決駁回。而所稱「具體理由」
    ，並不以其書狀應引用卷內訴訟資料，具體指摘原審判決不
    當或違法之事實，亦不以於以新事實或新證據為上訴理由時
    ，應具體記載足以影響判決結果之情形為必要。但上訴之目
    的，既在請求第二審法院撤銷或變更第一審之判決，所稱「
    具體」，當係抽象、空泛之反面，若僅泛言原判決認事用法
    不當、採證違法或判決不公、量刑過重等空詞，而無實際論
    述內容，即無具體可言。從而，上開法條規定上訴應敘述具
    體理由，係指須就不服判決之理由為具體之敘述而非空泛之
    指摘而言（最高法院106年度第8次刑事庭會議決議參照）。
    又所稱不服第一審判決之具體理由，係具體指摘第一審判決
    關於認定事實、適用法律及量刑等項，有違法或不當之情形
    而言。倘上訴人之上訴書狀或補提之上訴理由書，雖敘述上
    訴理由，惟未具體敘述第一審判決有何上述違法、不當情形
    ，如泛言原判決認事錯誤、用法不當、量刑失衡，卻無實際
    之論述內容或僅泛詞陳述其主觀之期待，即與未敘述具體理
    由無異，所為上訴，仍不符合上訴之法定要件，應由第二審
    法院以上訴不合法律上程式，予以駁回（最高法院109年度
    台上字第3556號判決意旨參照）。第二審法院認為上訴書狀
    未敘述理由，依刑事訴訟法第367條但書規定，始應定期間
    命其補正。如認上訴書狀已敘述理由，但其理由非屬具體，
    其所為上訴，即不符上訴之法定要件，自得逕行判決駁回，
    無定期命補正問題（最高法院97年度台上字第3599號判決意
    旨參照）。
二、復按毒品危害防制條例於民國109年1月15日修正、109年7月
    15日生效，而修正後同條例第35條之1第2款前段規定，本條
    例中華民國108年12月17日修正之條文施行前犯第10條之罪
    之案件，於修正施行後，依下列規定處理：…二、審判中之
    案件，由法院或少年法院（地方法院少年法庭）依修正後規
    定處理。施用第一、二級毒品為犯罪行為，毒品危害防制條
    例第10條設有處罰規定。故施用第一、二級毒品者，本應科
    以刑罰。惟基於刑事政策，對合於一定條件之施用者，則依
    同條例第20條之規定，施以觀察、勒戒及強制戒治之保安處
    分。又毒品危害防制條例第20條第3項規定，犯第10條之罪
    於觀察、勒戒或強制戒治執行完畢釋放後，3年後再犯第10
    條之罪者，適用本條前2項之規定。上開所謂「3年後再犯」
    ，只要本次再犯（不論修正施行前、後）距最近一次觀察、
    勒戒或強制戒治執行完畢釋放後，已逾3年者，即該當之，
    不因其間有無犯第10條之罪經起訴、判刑或執行而受影響（
    最高法院刑事大法庭109年度台上大字第3826號裁定參照）
    。而同條例第23條第2項規定「觀察、勒戒或強制戒治執行
    完畢釋放後，3年内再犯第10條之罪者，檢察官或少年法院
    （地方法院少年法庭）應依法追訴或裁定交付審理」，已明
    定對同條例第10條第1項、第2項所定施用毒品罪之起訴，須
    具備觀察、勒戒、強制戒治等保安處分執行完畢釋放後3年
    内再犯之要件，即係以「觀察、勒戒或強制戒治執行完畢釋
    放後，3年內再犯」為其訴追條件，至於起訴、判刑或執行
    等刑事處罰執行完畢釋放後3年内再犯之情形，則不屬之（
    最高法院109年度台上字第3522號、第3758號、第3777號判
    決意旨、109年度台上大字第3536號裁定參照）。又同條例
    第24條第1項規定「附命完成戒癮治療之緩起訴處分」(下稱
    「附命緩起訴」）程序，犯同條例第10條第1項、第2項之施
    用第一級或第二級毒品罪者，如已完成「附命緩起訴」之戒
    癮治療，事實上已接受等同「觀察、勒戒或強制戒治」執行
    完畢釋放之處遇，則如於同條例第23條第2項所定「3年」内
    ，再犯施用第一級或第二級毒品罪，顯現其再犯率甚高，原
    規劃之「附命緩起訴」完成戒癮治療制度功能無法發揮成效
    ，已無再次接受「觀察、勒戒或強制戒治」處遇之必要，自
    應依該條例第23條第2項規定之相同法理，逕行追訴（提起
    公訴或聲請簡易判決處刑），而無再依該條例第20條第1項
    重行聲請觀察、勒戒或強制戒治之必要。此經「附命緩起訴
    」，應以經「附命緩起訴」並完成戒癮治療後，起算該「3
    年」内再犯之期間（最高法院109年度台非字第76號、第77
    號判決意旨參照)。
三、上訴人即被告甲○○不服原審判決提起上訴，其理由略以：被
    告本案施用毒品犯行距最近一次經觀察、勒戒或強制戒治執
    行完畢釋放後，已逾3年，依修正後毒品危害防制條例第20
    條、第24條之規定，檢察官即應為附命完成戒癮治療之緩起
    訴處分，卻逕行起訴，剝奪被告適用非拘束人身自由緩起訴
    處分程序之機會，影響其家庭、工作及復歸社會，更與本次
    修法採取寬厚措施之立法目的未符，況與其他人為不同處理
    ，顯有差別待遇，且依同條例第35條之1規定，原審本可依
    職權裁定觀察、勒戒或戒治，請以最有利於被告之緩起訴或
    讓被告再次參加戒癮治療課程，俾被告繼續工作並照顧家庭
    云云。
四、經查：
　㈠原判決以被告所犯並非死刑、無期徒刑或最輕本刑為三年以
    上有期徒刑之罪，其於原審準備程序中就被訴事實為有罪之
    陳述，經原審法官告知簡式審判程序之旨，並聽取檢察官、
    被告之意見後，裁定由受命法官獨任進行簡式審判程序，並
    依被告於偵訊及原審之自白、勘察採證同意書、新北市政府
    警察局受採集尿液檢體人姓名及檢體編號對照表、臺灣檢驗
    科技股份有限公司檢體編號A0000000號濫用藥物檢驗報告等
    為據，認定被告係犯毒品危害防制條例第10條第1項之施用
    第一級毒品罪及同條例第10條第2項之施用第二級毒品罪。
    至其持有為供本案施用之第一、二級毒品之低度行為，皆應
    為施用之高度行為吸收，均不另論罪。被告所犯上開二罪，
    犯意各別，行為互殊，應分論併罰。又被告前因施用第一、
    二級毒品犯行，經為附命完成戒癮治療之緩起訴處分，並已
    完成戒癮治療療程，再因施用毒品犯行經判處罪刑確定，且
    均執行完畢，竟再次犯同性質之罪，顯見先前之有罪判決不
    足以發揮警告作用，堪認被告對於刑罰之反應力薄弱；佐以
    被告上開所犯之罪，加重最低本刑，亦無致個案過苛或失衡
    之情形，是被告受徒刑之執行完畢後，五年以內故意再犯本
    案有期徒刑以上之2罪，俱為累犯，應依刑法第47條第1項之
    規定，均加重其刑。並審酌刑法第57條各款所列事項及一切
    情狀，分別就其施用第一級毒品、施用第二級毒品之犯行各
    量處有期徒刑8月、4月，併就施用二級毒品罪部分諭知易科
    罰金之折算標準。從形式上觀察，原判決已敘明審酌刑法第
    57條所列事項之理由，並無認定事實錯誤、量刑瑕疵或違背
    法令之情形。
　㈡上訴意旨主張依修正後毒品危害防制條例第20條、第24條之
    規定，檢察官即應為附命完成戒癮治療之緩起訴處分，另依
    同條例第35條之1規定，原審本可依職權裁定觀察、勒戒或
    戒治，而指摘檢察官逕行起訴與立法目的未符且有差別待遇
    ，及原判決違誤云云。惟原判決已敘明，被告前因施用毒品
    案件，經送觀察、勒戒後，認無繼續施用毒品之傾向，於99
    年8月5日執行完畢，由臺灣板橋地方法院檢察署（已改制為
    臺灣新北地方檢察署）檢察官以99年度毒偵字第3522號為不
    起訴處分確定。又⑴因施用毒品案件，經臺灣桃園地方法院
    以100年度審訴字第1135號、1706號判決分別判處有期徒刑6
    月、2 月、6月，並定應執行刑有期徒刑1年確定；⑵再因施
    用毒品案件，經同院以103年度審訴緝字第71號、第72號、1
    03年度審訴字第1358號判決分別判處有期徒刑7月、7月、3
    月、3月、7月、3月、8月、4月，並經定應執行刑有期徒刑3
    年確定，上開⑴、⑵案件接續執行，於105年5月27日縮短刑期
    假釋出監，嗣於107年4月17日保護管束期滿未經撤銷，視為
    已執行完畢。復因施用毒品案件，經臺灣桃園地方檢察署檢
    察官以106年度毒偵字第5678號、107年度毒偵字第2103號為
    附命完成戒癮治療之緩起訴處分，戒癮治療期間分別為107
    年1月11起至108年1月10日止、107年9月26日起至108年9月2
    5日止，緩起訴期間則為107年1月11日起至108年7月10日止
    、107年9月26日起至109年3月25日止，嗣於108年7月11日、
    109年3月26日緩起訴期滿未經撤銷而確定，有刑案資料查註
    紀錄表、本院被告前案紀錄表在卷可查。是以，檢察官先前
    既已為附命完成戒癮治療條件之緩起訴處分，被告事實上已
    接受等同「觀察、勒戒」之處遇，被告於上開檢察官命完成
    戒癮治療後3年內之109年5月9日再犯本案分別施用第一級、
    第二級毒品之2次犯行，依上開規定及說明，因其事實上已
    接受等同「觀察、勒戒」處遇，自仍應予訴追，則檢察官依
    法提起公訴，原審依法予以論罪科刑，均無不合。又所謂美
    沙酮替代療法係檢察官依據刑事訴訟法第253條之2第1項第6
    款之規定，於為緩起訴處分時，命被告於一定期間內完成之
    戒癮治療，此依同法第253條之1第1項規定，係由檢察官參
    酌刑法第57條所列事項及公共利益之維護，認以緩起訴為適
    當者，得為緩起訴處分，是緩起訴處分並附命完成戒癮治療
    ，係屬檢察官之職權，本案既經檢察官提起公訴，法院即應
    就起訴之犯罪事實為審判，不得代替檢察官為緩起訴處分並
    命被告完成戒癮。則上訴意旨之主張，均係誤解法律規定，
    而就原審已經明白論斷審酌、說明之事項為上訴理由，顯然
    無實際論述內容，自形式上觀察，核非足以動搖原判決之具
    體理由，是上訴意旨執此指摘原判決違誤，即無具體可言，
    亦難謂上訴已提出合於刑事訴訟法第361條第2項規定之具體
    理由。依據前開規定及說明，其上訴顯無具體理由而不合法
    定程式，應予駁回，並不經言詞辯論為之。
據上論斷，應依刑事訴訟法第367條前段、第372條，判決如主文
。
中　　華　　民　　國　　110 　年　　5 　　月　　27　　日
                  刑事第八庭  審判長法　官 陳世宗
                                    法　官 呂寧莉
                                    法　官 周明鴻
以上正本證明與原本無異。
施用第一級毒品部分，如不服本判決，應於收受送達後20日內向
本院提出上訴書狀，其未敘述上訴之理由者並得於提起上訴後20
日內向本院補提理由書（均須按他造當事人之人數附繕本）「切
勿逕送上級法院」。
其餘部分不得上訴。
                                    書記官 謝雪紅
中　　華　　民　　國　　110 　年　　5 　　月　　27　　日
附錄：本案論罪科刑法條全文　
毒品危害防制條例第10條
施用第一級毒品者，處6月以上5年以下有期徒刑。
施用第二級毒品者，處3年以下有期徒刑。